臺灣臺中地方法院民事判決　　　　　　 100年度訴字第1409號
原　　　告　楊通明
訴訟代理人　楊文發
　　　　　　吳莉鴦律師
上1人複
代理人　　　吳宜星律師
被　　　告　祭祀公業楊初興
法定代理人　楊再生
訴訟代理人　楊振欣
上列當事人間請求確認派下權存在事件，於民國100年10月27日
言詞辯論終結，本院判決如下：
    主      文
確認原告就祭祀公業楊初興之派下權存在。
訴訟費用新台幣參仟元由被告負擔。
    事實及理由
壹、程序方面：
一、按訴狀送達後，原告不得將原訴變更或追加他訴，但擴張或
    減縮應受判決事項之聲明者，不在此限，民事訴訟法第255
    條第1項但書第3款定有明文。本件原告起訴時聲明事項有2
    ，即1、確認原告對被告即祭祀公業楊初興之派下權存在。
    2、被告應向台中市清水區公所補行列入原告為該祭祀公業
    派下員」。嗣原告於民國(下同)100年10月20日具狀更正聲
    明事項為「確認原告對被告即祭祀公業楊初興之派下權存在
    」1項，即減縮原告第2項之請求，有該民事準備書狀在卷可
    憑。本院審酌原告上開更正請求，其訴訟標的及請求之原因
    事實與原訴仍屬相同，僅減少聲明事項而已，核屬減縮應受
    判決事項之聲明，並非訴之變更或追加，依首揭法條規定，
    即無不合，應准許之。
二、又不變更訴訟標的，而補充或更正事實上或法律上之陳述者
    ，非為訴之變更或追加，民事訴訟法第256條設有規定。原
    告起訴時原列被告名稱為「楊初興祭祀公業管理委員會」，
    嗣因被告祭祀公業實際上並未依法成立管理委員會，原告乃
    於100年6月28日言詞辯論期日當庭以言詞更正被告名稱為「
    楊初興祭祀公業」並經記明筆錄在卷，另原告復於100年10
    月20日再具狀更正被告名稱為「祭祀公業楊初興」，亦有該
    日民事準備書狀可按。本院審酌原告先後2次變更被告名稱
    ，其訴訟標的法律關係自始並未變更，應認原告僅係更正事
    實上之陳述而已，並非訴之變更，依上開法條規定，尚無不
    合，併准許之。
三、被告經合法通知，未於最後言詞辯論期日到場，核無民事訴
    訟法第386條各款所列情形，應依原告之聲請，由其一造辯
    論而為判決。
貳、得心證之理由：
一、原告方面：
  (一)原告起訴主張其父為楊老業，楊老業之父為楊丁，楊丁之
      父為楊伯新，祖父為楊維全，但楊丁、楊伯新、楊維全均
      為清朝時代之人，並無戶籍謄本可資證明。惟依原告家中
      奉祀之祖先牌位記載，可知原告奉祀之男系祖先包括楊仕
      春、楊維全、楊伯新、楊丁、楊尋、楊萬傳等人。又原告
      之曾祖父為楊伯新，育有3子，長子楊爻、次子楊丁、3子
      楊尋，楊丁即楊老業之父、原告之祖父。另楊爻之曾孫楊
      萬居曾於97年間向鈞院提起確認派下權存在訴訟，經鈞院
      以97年度訴字第3160號民事判決認定楊伯新確為祭祀公業
      楊初興之第4世派下，該事件歷經三審判決確定，可見原
      告確為祭祀公業楊初興之後代男丁，且原告既為楊伯新之
      曾孫，即有派下權無誤。詎被告卻將原告之派下權漏列，
      已影響原告之權益。原告乃於99年5月2日以台中大全街郵
      局第426號存證信函通知被告應向台中市清水區公所更正
      派下員登記，被告卻置之不理，迄今仍未將原告補列為被
      告祭祀公業派下員，原告就被告派下權之有無已陷於不安
      之狀態，認有提起本件確認訴訟之必要等情。並聲明：如
      主文所示。
  (二)對被告抗辯之陳述：
   1、祭祀公業條例第17條固規定：「祭祀公業派下全員證明書
      核發後，管理人、派下員或利害關係人發現有漏列、誤列
      派下員者，得檢具派下現員過半數之同意書，並敘明理由
      ，報經公所公告三十日無人異議後，更正派下全員證明書
      ；有異議者，應向法院提起確認派下權之訴，公所應依法
      院確定判決辦理。」惟同條例第57條亦規定：「管理人、
      派下員或利害關係人對祭祀公業申報、祭祀公業法人登記
      、變更及備查之事項或土地登記事項，有異議者，除依本
      條例規定之程序辦理外，得逕向法院起訴。」可見無論是
      依祭祀公業條例第17條或第57條規定，派下權有無之爭執
      ，最終仍需由法院確認，故原告依祭祀公業條例第57條規
      定逕行起訴，於法尚無不合。
   2、被告於100年6月28日言詞辯論期日既對原告提出之繼承系
      統表及鈞院97年度訴字第3160號民事判決均表示無意見，
      且被告已認定楊萬居為楊伯新之子孫，為被告之派下員，
      則原告亦為楊伯新之後代子嗣，依本國習慣及被告規約第
      5條規定，原告因繼承關係當然取得被告之派下權。
二、被告方面：
    被告經合法通知，未於最後言詞辯論期日到場，惟據其以前
    到場所為之聲明及陳述略稱：
  (一)依祭祀公業條例第17條規定，原告起訴前應先依行政程序
      處理，原告逕行起訴，於法不合。
  (二)鈞院97年度訴字第3160號民事判決、臺灣高等法院臺中分
      院99年度上字第174號民事判決及最高法院100年度台上字
      第239號民事裁定等，均係針對楊萬居之個案，與本件無
      關，而且被告已承認楊萬居為楊伯新之子孫，並將楊萬居
      列為被告之派下員。
  (三)被告對原告提出繼承系統表及戶籍謄本等文件之真正均無
      意見。
  (四)並聲明：原告之訴駁回。
三、兩造不爭執事項：
  (一)本院97年度訴字第3160號民事判決、臺灣高等法院臺中分
      院99年度上字第174號民事判決及最高法院100年度台上字
      第239號民事裁定等已確認楊萬居為楊伯新之子孫，並為
      被告之派下員。
  (二)原告提出之繼承系統表及戶籍謄本等文件均為真正。
四、兩造爭執事項：
  (一)原告未依祭祀公業條例第17條規定循行政程序處理，而逕
      向法院起訴，其起訴是否合法？
  (二)原告是否為被告之派下員？
五、法院之判斷：
  (一)查確認法律關係之訴，非原告有即受確認判決之法律上利
      益者，不得提起之，民事訴訟法第247條第1項前段著有明
      文。又所謂即受確認判決之法律上利益，係指法律關係之
      存否不明確，原告主觀上認其在法律上之地位有不安之狀
      態存在，且此種不安之狀態，能以確認判決將之除去者而
      言(參見最高法院52年台上字第1240號判例意旨)。本件原
      告主張依本院97年度訴字第3160號民事判決、臺灣高等法
      院臺中分院99年度上字第174號民事判決及最高法院100年
      度台上字第239號民事裁定，與原告提出繼承系統表、戶
      籍謄本等文件之記載，原告及楊萬居均為楊伯新之後代子
      孫，楊萬居業經法院確定判決確認為被告之派下員，原告
      當然亦為被告之派下員乙節，既為被告所否認，則原告究
      竟是否具有被告之祭祀公業派下員身分，已因被告之爭執
      致該項法律關係存在與否不明確，原告認其為被告祭祀公
      業派下員身分之法律上地位陷於不安之狀態，而該項法律
      上地位不安之情形，得經由法院之確認判決予以除去，依
      前開法條規定及最高法院判例意旨，原告提起本件確認之
      訴即具有受確認判決之法律上利益甚明。
  (二)又祭祀公業條例第17條規定：「祭祀公業派下全員證明書
      核發後，管理人、派下員或利害關係人發現有漏列、誤列
      派下員者，得檢具派下現員過半數之同意書，並敘明理由
      ，報經公所公告三十日無人異議後，更正派下全員證明書
      ；有異議者，應向法院提起確認派下權之訴，公所應依法
      院確定判決辦理。」依該條規定之立法理由係指：「漏列
      、誤列祭祀公業派下現員，申請更正派下全員證明書之程
      序。」而言，另條例第57條亦規定：「管理人、派下員或
      利害關係人對祭祀公業申報、祭祀公業法人登記、變更及
      備查之事項或土地登記事項，有異議者，除依本條例規定
      之程序辦理外，得逕向法院起訴。」該條規定之立法理由
      亦稱：「祭祀公業向主管關機申報登記或經主管機關備查
      之事項已經公告周知，為保障利害關係人之權益，爰規定
      管理人、派下員或利害關係人對祭祀公業申報、祭祀公業
      法人登記、變更及備查之事項或土地登記事項，有異議者
      除依本條例規定之程序辦理外，得逕向法院起訴。」等語
      。是被告固抗辯稱原告應先依祭祀公業條例第17條規定之
      行政程序辦理，始符法律規定，其逕行起訴，於法不合云
      云。然以本件訴訟為例，原告主張其為被告之祭祀公業派
      下員，原告於台中市清水區公所核發被告之祭祀公業派下
      全員證明書後，始發現有漏列派下員情事，因被告不承認
      原告之派下員身分，若依祭祀公業條例第17條規定辦理，
      原告必須「檢具派下現員過半數之同意書，並敘明理由，
      報經公所公告三十日無人異議」後，公所方能更正派下全
      員證明書，倘原告無法取得被告之祭祀公業「派下現員過
      半數之同意書」，原告即不得向台中市清水區公所申請更
      正派下全員證明書，此種情形於原告實質具有被告之祭祀
      公業派下員身分時，可能因被告祭祀公業管理人之故意或
      過失而漏列，卻因受法令限制而無法依行政程序辦理，即
      非事理之平，故同條例第57條規定，遭漏列之派下員祇要
      對祭祀公業申報事項(如申請核發派下全員證明書)有異議
      者，除依同條例第17條規定辦理外，亦得逕向法院起訴，
      乃在保護無法依同條例第17條規定程序辦理之派下員之既
      有權益。從而，被告抗辯稱原告未依同條例第17條規定之
      行政程序辦理，其起訴為不合法云云，顯係對法律規定之
      誤解，不足採信。
  (三)原告主張其父為楊老業，楊老業之父為楊丁，楊丁之父為
      楊伯新，而楊伯新育有3子，分別為楊爻、楊丁、楊尋等3
      人，另依本院97年度訴字第3160號民事判決、臺灣高等法
      院臺中分院99年度上字第174號民事判決及最高法院100年
      度台上字第239號民事裁定等法院確定裁判認定，楊伯新
      為被告之第4世子孫，及該事件之原告楊萬居為楊伯新之
      後代子孫各情，已據原告提出繼承系統表、戶籍謄本、祖
      先牌位照片及上揭法院民事裁判等各在卷為憑，核屬相符
      ，亦經被告訴訟代理人於100年6月28日言詞辯論期日表示
      不爭執(無意見)，依民事訴訟法第279條第1項及第280條
      第1項規定，視為被告自認，原告就其主張之上開事實即
      毋庸舉證。從而，原告主張其為楊伯新之後代子孫，當然
      為被告之祭祀公業派下員乙事，自堪認為真正。
六、綜上所述，依原告提出之繼承系統表、戶籍謄本及祖先牌位
    照片等記載，與前揭法院確定裁判所示，原告既與訴外人楊
    萬居均為楊伯新之後代子孫，而被告復自承已將訴外人楊萬
    居列為被告之祭祀公業派下員，則原告訴請確認其為被告之
    祭祀公業派下員，即無不合，應予准許。
七、本件事證已臻明確，兩造其餘攻擊防禦方法及所舉證據資料
    ，核與本件判決所得心證及結果均不生影響，毋庸逐一論述
    ，附此敘明。
參、結論：本件原告之訴為有理由，依民事訴訟法第385條第1項
    前段、第78條，判決如主文。
中    華    民    國     100    年    11   月    10   日
                  民事第三庭    法  官  林金灶
以上正本係照原本作成。
如對本判決上訴，須於判決送達後20日內向本院提出上訴狀（須
附繕本）。如委任律師提起上訴者，應一併繳納上訴審裁判費。
中    華    民    國     100    年    11   月    10   日
                                書記官  蕭榮峰